ACORDAO-COMPLETO-2515401

ACÓRDÃO 17734/2021 ATA 36/2021 - PRIMEIRA CÂMARA

VISTA, relatada e discutida esta tomada de contas especial instaurada pelo extinto Ministério da Cultura contra a Pacatu Cultura, Educação e Aviação Ltda. e seus sócios Fábio Luiz Ralston Salles e Vera Becker Von Sothen Ralston, atualmente Vera de Azevedo Becker Von Sothen, em razão da rejeição da prestação de contas de R$ 330.000,00 captados em 2012, com amparo na Lei Rouanet, no âmbito do Pronac 12-8568, para produzir a peça de teatro itinerante e gratuita "Trides, a Fada", destinada ao público infanto-juvenil, mas substituída, sem autorização do Ministério, pela peça "Causos de Caminhoneiros", em descumprimento do art. 47, § 1º, da Instrução Normativa MinC 1/20013.
ACORDAM os Ministros do Tribunal de Contas da União, reunidos em sessão da 1ª Câmara, ante as razões expostas pelo Relator e com fundamento nos arts. 1º, inciso I; 16, inciso III, alínea "c"; 19; 23, inciso III; 26; 28, inciso II; e 57 da Lei 8.443/1992 e nos arts. 1º, inciso I; 209, inciso III; 210; 214, inciso III, alínea "a"; art. 217, §§ 1º e 2º; e 267 do Regimento Interno, em:
9.1. acolher as alegações de defesa de Vera de Azevedo Becker Von Sothen e excluir sua responsabilidade neste processo;
9.2. rejeitar as alegações de defesa de Pacatu Cultura, Educação e Aviação Ltda. e de Fábio Luiz Ralston Salles;
9.3. julgar irregulares suas contas;
9.4. condená-los em solidariedade ao recolhimento ao Fundo Nacional de Cultura das quantias a seguir especificadas, atualizadas monetariamente e acrescidas de juros de mora a partir das datas abaixo discriminadas até a data do recolhimento, na forma da legislação em vigor;
	DATA DA OCORRÊNCIA
	VALOR ORIGINAL (R$) 
	DÉBITO/CRÉDITO

	24/12/2012
	30.000,00
	Débito

	27/12/2012
	300.000,00
	Débito

	10/9/2015
	15.377,53
	Crédito

9.5. aplicar-lhes multas individuais de R$ 20.000,00 (vinte mil reais) , a serem recolhidas ao Tesouro Nacional atualizadas monetariamente desde a data deste Acórdão até a data do efetivo recolhimento, na forma da legislação em vigor, se pagas após o vencimento do prazo abaixo;
9.6. autorizar a cobrança judicial das dívidas, caso não atendidas as notificações;
9.7. autorizar, se requerido, o parcelamento das dívidas em até 36 (trinta e seis) parcelas mensais sucessivas, com incidência, sobre cada parcela corrigida monetariamente, dos correspondentes juros de mora, no caso dos débitos, na forma da legislação em vigor;
9.8. alertar aos responsáveis que o inadimplemento de qualquer parcela acarretará vencimento antecipado do saldo devedor;
9.9. fixar prazos de 15 (quinze) dias para comprovação a este Tribunal do recolhimento integral das quantias acima indicadas ou, em caso de parcelamento, da primeira quota, e de 30 (trinta) , a contar da quota anterior, das demais parcelas;
9.10. encaminhar cópia deste Acórdão aos responsáveis, à Secretaria Especial de Cultura e ao Procurador-Chefe da Procuradoria da República no Estado de São Paulo, com a informação de que a íntegra do Relatório e do Voto que o fundamentam está disponível no endereço eletrônico www.tcu.gov.br/acordaos.

Tomada de contas especial decorrente da rejeição da prestação de contas de recursos captados com amparo na Lei Rouanet para produção de peça teatral.

Primeira Câmara

Secretaria Especial da Cultura

3. Responsáveis: Fábio Luiz Ralston Salles (XXX.559.198-XX); Pacatu Cultura, Educação e Aviação Ltda. (72.783.608/0001-40); Vera de Azevedo Becker Von Sothen (XXX.483.887-XX)

13.1. Ministros presentes: Benjamin Zymler (na Presidência), Vital do Rêgo e Jorge Oliveira (Relator).

ACORDAO-COMPLETO-2555109

Acórdão 678/2023 - Primeira Câmara

JORGE OLIVEIRA

Adoto como relatório a instrução produzida na Secretaria de Controle Externo de Tomada de Contas Especial - SecexTCE (peça 111) , endossada pelo corpo dirigentes daquela unidade técnica (peças 112/113) e pelo Ministério Público junto ao TCU (MPTCU) e a seguir transcrita: 'INTRODUÇÃO
1.		Trata-se de Tomada de Contas Especial instaurada no âmbito do extinto MinC - Ministério da Cultura, em desfavor da empresa Pacatu Cultura, Educação e Aviação Ltda. (CNPJ: 72.783.608/0001-40) e de seus sócios-administradores, o Sr. Fábio Luiz Ralston Salles (CPF: XXX.559.198-XX) e a Srª Vera Becker Von Sothen Ralston (CPF: XXX.483.887-XX) , no âmbito do Pronac 12-8568, que tinha por objeto ''produzir uma inovadora peça de teatro, itinerante e gratuita, destinada ao público infantojuvenil, somando 192 apresentações em 8 cidades'' (peça 1) , em razão da impugnação total das despesas realizadas, no valor de R$ 330.000,00, em virtude da não aprovação da prestação de contas.
HISTÓRICO 	 
2.	A Portaria 713/2012 da Secretaria de Fomento e Incentivo à Cultura (Sefic) autorizou a captação do valor de apoio, totalizando R$ 867.079,00, no período inicial de 14 a 31/12/2012 (peça 8) , tendo sido prorrogado até 31/12/2014 (peça 14) , recaindo o prazo para prestação de contas em 31/1/2015, de acordo com o § 1º do art. 75 da IN-MinC 1/2013.
3.	Do total autorizado, foram captados pelo proponente R$ 330.000,00, conforme atestam os recibos de captação (peça 10) e os extratos (peças 33 e 74) :
	Data
	Valor (R$) 

	24/12/2012
	30.000,00

	27/12/2012
	300.000,00

4.	Em 3/12/2014, a empresa Pacatu Cultura, Educação e Aviação Ltda. fez encaminhar ao MinC a prestação de contas parcial de peças 24-35.
5.		Foi elaborado pelo MinC o Parecer Técnico 57/2015, de 4/3/2015 (peça 42) , concluindo pela reprovação das contas, em virtude da constatação da seguinte impropriedade/irregularidade:
	a) alteração do objeto pactuado sem autorização do MinC, mudando a peça teatral apresentada, de ''Trides, a fada'', para ''Causos de Caminhoneiros'', em descumprimento ao artigo 47, § l°, da Instrução Normativa 01/2013.
6. 	Foi então emitido pelo MinC o Laudo Final sobre a Prestação de Contas 484/2017 CGARE/DEIPC/SEFIC/MinC, de dezembro de 2017 (peça 48) , classificando a prestação de contas como irregular, reprovando-a, bem como inabilitando o proponente. O titular da Sefic, naquela oportunidade, determinou a instauração da tomada de contas especial, caso não houvesse a devolução dos valores referentes ao dano.
7.	Foram enviadas as seguintes notificações aos responsáveis pelo MinC:
	a) Comunicado 735/2017 - CGARE/DEIPC/SEFIC/MinC, de 19/12/2017 (peça 51) , comunicando a reprovação da prestação de contas à empresa proponente;
	b) Comunicado 736/2017 - CGARE/DEIPC/SEFIC/MinC, de 19/12/2017 (peça 52) , comunicando a reprovação da prestação de contas ao dirigente Fábio Luiz Ralston Salles;
	c) Comunicado 737/2017 - CGARE/DEIPC/SEFIC/MinC, de 19/12/2017 (peça 53) , comunicando a reprovação da prestação de contas à dirigente Vera Becker Von Sothen Ralston;
	d) Mensagem eletrônica da Sefic, de 19/12/2017 (peça 55) , comunicando a reprovação da prestação de contas ao dirigente Fábio Luiz Ralston Salles, sócio majoritário.
7.1.	A cientificação da referida reprovação das contas é depreendida dos seguintes recursos interpostos: de autoria da proponente (peça 59) , recebido em 28/12/2017 (p. 1) , mediante procuradora constituída pelo sócio majoritário em 21/12/2017 (p. 11) ; e da sócia minoritária (peça 60) , igualmente protocolado em 28/12/2017 (p. 2) .
8.	A Ministra Interina da Cultura, mediante Despacho Nº 0570078/2018, de 11/5/2018 (peças 63 e 64) , negou provimento aos referidos recursos interpostos, com base nas razões contidas no Parecer nº 133/2018/CONJUR-MINC/CGU/AGU (peça 61) , relativo ao recurso daquela dirigente, e no Despacho nº 0555648/2018 da Sefic (peça 62) , que tratou de ambas as defesas. Em consequência, foram enviadas pelo MinC as seguintes notificações aos responsáveis, regularmente recebidas em 24/5/2018 (peças 71 a 73) :
	a) Comunicado de Ratificação da Reprovação da Prestação de Contas 010/2018/SEFIC, de 17/5/2018 (peça 65) , dirigido à empresa Pacatu Cultura, Educação e Aviação Ltda.;
	b) Comunicado de Ratificação da Reprovação da Prestação de Contas 011/2018/SEFIC, de 17/5/2018 (peça 66) , dirigido ao Sr. Fábio Luiz Ralston Salles; e
	c) Comunicado de Ratificação da Reprovação da Prestação de Contas 012/2018/SEFIC, de 17/5/2018 (peça 67) , dirigido à Srª Vera Becker Von Sothen Ralston.
9.		Diante do não saneamento das irregularidades apontadas e da não devolução dos recursos, instaurou-se a presente TCE. 	No Relatório de Tomada de Contas Especial 1582/2018 (peça 81) , foi imputado débito no valor de R$ 330.000,00 à empresa Pacatu Cultura, Educação e Aviação Ltda. (CNPJ: 72.783.608/0001-40) , e aos seus sócios, o Sr. Fábio Luiz Ralston Salles (CPF: XXX.559.198-XX) e a Srª Vera Becker Von Sothen Ralston (CPF: XXX.483.887-XX) , em virtude da não comprovação da boa e regular aplicação dos recursos do Pronac 12-8568.
10.	O Relatório de Auditoria 1582/2018 da Controladoria Geral da União (peça 83) também chegou às mesmas conclusões. Após serem emitidos o Certificado de Auditoria, o Parecer do Dirigente e o Pronunciamento Ministerial (peças 84-86) , o processo foi remetido a esse Tribunal. 
11.	Na instrução inicial, verificou-se que não houve o transcurso de mais de dez anos desde o fato gerador (prazo final para prestação de contas) sem que tenha havido a notificação dos responsáveis pela autoridade administrativa federal competente, atendendo-se a pressuposto de procedibilidade (art. 6º, inciso II, c/c o art. 19 da IN/TCU 71/2012 (modificada pela IN/TCU 76/2016) ) , conforme o exposto no item 10 daquele trabalho (peça 90, p. 2) .
12.		Verificou-se, também, que o valor atualizado do débito apurado (sem juros) em 1/1/2017 é superior a R$ 100.000,00, na forma estabelecida conforme os arts. 6º, inciso I, e 19 da IN/TCU 71/2012, modificada pela IN/TCU 76/2016) .
13.	Em atendimento ao item 9.4 do Acórdão 1772/2017-TCU-Plenário (Relator Ministro-Substituto Augusto Sherman Cavalcanti) , foi efetuada naquela oportunidade pesquisa no sistema processual do TCU, e foram encontradas as seguintes tomadas de contas especiais em tramitação com débitos imputáveis aos responsáveis (não identificamos nenhum novo processo posteriormente aberto no sistema e-TCU referente aos responsáveis até 8/9/2021) :
	Processo 018.524/2020-6
	TCE instaurada pela Secretaria Especial de Cultura em razão da não comprovação da regular aplicação dos recursos repassados pela União, Lei Rouanet, que teve por objeto: Por meio da dança contemporânea, este projeto busca aproximar da nossa cultura e das artes em geral crianças e adolescentes com maior fragilidade social. Após aulas práticas, estudantes da escola pública, na faixa etária entre 6 e 12 anos, realizarão oito apresentações cênicas mostrando os ritmos e danças que fazem parte da riqueza artística do nosso país. (nº da TCE no sistema: 1424/2018) .

	Processo 020.095/2020-1
	TCE instaurada pela Secretaria Especial de Cultura em razão da não comprovação da regular aplicação dos recursos repassados pela União, Lei Rouanet, que teve por objeto: Promover a disseminação das artes cênicas por meio da realização de 96 apresentações teatrais gratuitas para caminhoneiros, divulgando, dessa maneira, essa manifestação cultural e facilitando o acesso desse público itinerante, uma vez que a peça será encenada em uma tenda montada em postos de combustível de 8 cidades diferentes, movimentando a cultura pelo país. (nº da TCE no sistema: 823/2019) .

	Processo 039.573/2020-6
	TCE instaurada pela Secretaria Especial da Cultura em razão da prática de qualquer ato ilegal, ilegítimo ou antieconômico de que resulte dano ao erário, Lei nº 8.313/1991 (Lei Federal de Incentivo à Cultura/Rouanet) .

14.	Assim, constatou-se que a tomada de contas especial estava devidamente constituída e em condição de ser instruída.
15.	Após o exame técnico, a instrução inicial formulou a seguinte proposta de encaminhamento (peça 90, pp. 8-9) , corroborada na matriz de responsabilização anexa ao referido trabalho (pp. 10-11) :
	a) realizar a citação da empresa Pacatu Cultura, Educação e Aviação Ltda. (CNPJ: 72.783.608/0001-40) , em solidariedade com o Sr. Fábio Luiz Ralston Salles (CPF: XXX.559.198-XX) e a Srª Vera Becker Von Sothen Ralston (CPF: XXX.483.887-XX) , com fundamento nos arts. 10, § 1º, e 12, incisos I e II, da Lei 8.443/1992 c/c o art. 202, incisos I e II, do RI/TCU, para que, no prazo de quinze dias, apresentem alegações de defesa e/ou recolham, aos cofres da Fundo Nacional de Cultura, a quantia abaixo indicada, atualizada monetariamente a partir da respectiva data até o efetivo recolhimento, abatendo-se na oportunidade a quantia eventualmente ressarcida, na forma da legislação em vigor, em decorrência da irregularidade descrita abaixo: 
	DATA DA OCORRÊNCIA
	VALOR ORIGINAL (R$) 
	DÉBITO/CRÉDITO

	26/12/2012
	30.000,00
	Débito

	27/12/2012
	330.000,00
	Débito

	10/9/2015
	15.377,53
	Crédito

		         Valor total do débito atualizado até 27/5/2021: R$ 553.246,37.
Irregularidade: não comprovação da boa e regular aplicação dos recursos recebidos por força do Pronac 12-8568, em virtude da impugnação total das despesas, no valor de R$ 330.000,00, em razão da não aprovação da prestação de contas, ante a ocorrência das seguintes irregularidades/impropriedades:
	1) alteração do objeto pactuado sem autorização do MinC, mudando a peça teatral apresentada, de ''Trides, a fada', para 'Causos de Caminhoneiros', em descumprimento ao artigo 47, § l°, da Instrução Normativa 01/2013.
Dispositivos violados: parágrafo único do art. 70 da Constituição Federal; art. 93 do Decreto-lei 200/1967; art. 47, § l°, da Instrução Normativa 01/2013.
Cofre para recolhimento: FNC - Fundo Nacional de Cultura.
Conduta - Sr. Fábio Luiz Ralston Salles: 
	1) alteração do objeto pactuado sem autorização do MinC, mudando a peça teatral apresentada, de 'Trides, a fada', para 'Causos de Caminhoneiros', em descumprimento ao artigo 47, § l°, da Instrução Normativa 01/2013.
Conduta - Srª Vera Becker Von Sothen Ralston:
	1) alteração do objeto pactuado sem autorização do MinC, mudando a peça teatral apresentada, de 'Trides, a fada', para 'Causos de Caminhoneiros', em descumprimento ao artigo 47, § l°, da Instrução Normativa 01/2013.
Conduta - Pacatu Cultura, Educação e Aviação Ltda.: 
	1) alteração do objeto pactuado sem autorização do MinC, mudando a peça teatral apresentada, de 'Trides, a fada', para 'Causos de Caminhoneiros', em descumprimento ao artigo 47, § l°, da Instrução Normativa 01/2013.
Nexo de causalidade - Sr. Fábio Luiz Ralston Salles: a conduta acima impediu a comprovação do atingimento dos objetivos do Pronac 12-8568, resultando na presunção de dano ao erário no valor de R$ 330.000,00.
Nexo de causalidade - Srª Vera Becker Von Sothen Ralston: a conduta acima impediu a comprovação do atingimento dos objetivos do Pronac 12-8568, resultando na presunção de dano ao erário no valor de R$ 330.000,00.
Nexo de causalidade - Pacatu Cultura, Educação e Aviação Ltda.: a conduta acima impediu a comprovação do atingimento dos objetivos do Pronac 12-8568, resultando na presunção de dano ao erário no valor de R$ 330.000,00.
Culpabilidade - Sr. Fábio Luiz Ralston Salles: não há excludentes de ilicitude, de culpabilidade ou de punibilidade; é razoável supor que o responsável tinha consciência da ilicitude de sua conduta; era exigível do responsável conduta diversa daquela que foi adotada, qual seja, eximir-se de alterar o objeto pactuado sem autorização do MinC.
Culpabilidade - Srª Vera Becker Von Sothen Ralston: não há excludentes de ilicitude, de culpabilidade ou de punibilidade; é razoável supor que a responsável tinha consciência da ilicitude de sua conduta; era exigível do responsável conduta diversa daquela que foi adotada, qual seja, eximir-se de alterar o objeto pactuado sem autorização do MinC.
Culpabilidade - Pacatu Cultura, Educação e Aviação Ltda.: não há excludentes de ilicitude, de culpabilidade ou de punibilidade; é razoável supor que a entidade, por meio de seu responsável, tinha consciência da ilicitude de sua conduta; era exigível da entidade, por meio de seu responsável, conduta diversa daquela que foi adotada, qual seja, eximir-se de alterar o objeto pactuado sem autorização do MinC.
	b) informar os responsáveis de que, caso venham a ser condenados pelo Tribunal, os débitos ora apurados serão acrescidos de juros de mora, nos termos do § 1º do art. 202 do RI/TCU;
	c) esclarecer aos responsáveis, em obediência ao art. 12, § 2º, da Lei 8.443/1992 e ao art. 12, inciso VI, da Resolução - TCU 170/2004, que o recolhimento tempestivo do débito somente saneará o processo caso seja reconhecida sua boa-fé e não se constate outra irregularidade nas contas;
	d) informar aos responsáveis que o Tribunal poderá analisar pedido de parcelamento do débito, caso assim o deseje, nos termos do art. 26 da Lei 8.443/1992 c/c o art. 217 do RI/TCU;
	e) esclarecer aos responsáveis, em obediência ao art. 12, § 2º, da Lei 8.443/1992 e ao art. 12, inciso VII, da Resolução - TCU 170/2004, que o não atendimento à citação implicará revelia, para todos os efeitos, dando-se prosseguimento ao processo; e 
	f) encaminhar aos responsáveis, nos termos do art. 11 da Resolução - TCU 170/2004, cópia desta instrução, a fim de subsidiar suas respostas.
16.	Ainda de acordo com o apontado no referido exame técnico da instrução inicial (peça 90, p. 3-7) : 
	- a empresa Pacatu Cultura, Educação e Aviação Ltda. (CNPJ: 72.783.608/0001-40) , e os seus sócios, o Sr. Fábio Luiz Ralston Salles (CPF: XXX.559.198-XX) e a Srª Vera Becker Von Sothen Ralston (CPF: XXX.483.887-XX) , foram os beneficiários de recursos captados com incentivos fiscais para a execução do Pronac 12-8568. Assim, necessária a atribuição de responsabilidade solidária pelo débito à proponente e aos seus dirigentes, já que ambos se beneficiaram das despesas indevidas, em perfeita sintonia com a jurisprudência desta Corte de Contas, em especial com a Súmula TCU 286 e o Acórdão 2763/2011-TCU-Plenário;
	- as conclusões do tomador de contas encontram correspondência com a realidade, já que a relatada alteração do objeto pactuado, sem a autorização do MinC, fere a legislação que rege a matéria, mormente o artigo 47, § l°, da Instrução Normativa 01/2013, impossibilitando a comprovação da aplicação regular dos recursos transferidos, concluindo, dessa maneira, que a população alvo do ajuste não foi beneficiada, o que justifica a impugnação total das despesas realizadas;
	- por meio do Despacho 1.666/2014 - COFPC/CGAAV/DIC/SEFIC-MinC, de 3/10/2014 (peça 18) , o Ministério da Cultura aplicou a sanção administrativa de inabilitação cautelar à empresa Pacatu Cultura, Educação e Aviação Ltda., ante as suas conexões com o Grupo Bellini Cultural, alvo de denúncia do Ministério Público Federal, em virtude da suspeita de fraudes na gestão de recursos oriundos da Lei Rouanet, com o envolvimento do Sr. Fábio Luiz Ralston Salles, constando ainda dos autos o Inquérito Policial de peça 47;
	- existem inúmeros processos de tomada de conta especial instaurados em face do Sr. Antônio Carlos Bellini Amorim e do Sr. Felipe Vaz Amorim, bem como de empresas a eles pertencentes, todas integrantes do Grupo Bellini Cultural, além da referida denúncia do Ministério Público Federal contra o grupo, envolvendo apuração de fraude no montante de R$ 21.000.000,00 obtidos junto à Lei Rouanet, de acordo com a Operação Boca Livre, de 2016;
	- por meio do Despacho 1639/2013, de 11/12/2013 (peça 2, pp. 83-5, do TC Processo 023.884/2018-5) , o extinto MinC suspendeu cautelarmente a celebração de novas avenças com o Grupo Bellini Cultural, baseado em denúncias constantes da Nota Técnica MinC 0319/2013, de 8/11/2013 (peça 2, pp. 65-9, do TC Processo 023.884/2018-5) , e do Parecer Conjur MinC 0927/2013, de 21/11/2013 (peça 2, pp. 72-7, do TC Processo 023.884/2018-5) , dando conta de irregularidades imputadas às três empresas de sua propriedade, quais sejam, Solução Cultural Consultoria em Projetos Culturais Ltda., Amazon Books & Arts Ltda. e Master Projetos Empreendimentos Culturais Ltda., notadamente por 'utilização fraudulenta de verbas concedidas pelo MinC, por intermédio da Lei Rouanet'.
	- as práticas fraudulentas, descritas no mencionado Despacho 1.666/2014 (peça 18) , encontram-se devidamente discriminadas na Nota Técnica MinC 0319/2013, de 8/11/2013 (peça 2, pp. 65-9, do TC Processo 023.884/2018-5) , cujo item 4 as define, in verbis: 
	'Conforme informado pela Gerência 03 do grupo de trabalho que analisa as prestações de contas do denominado passivo, as referidas empresas tem o mesmo modus operandi, tendo apresentado, nas prestações de contas, (1) fotos comprobatórias do objeto provenientes de montagem ou de cópia de outro processo do mesmo proponente; (2) exposições não realizadas nos locais e datas indicados - comprovados após questionamentos aos locais indicados de realização de eventos; (3) livros realizados à cópia e semelhança de outros, já publicados pelo mesmo proponente com recibos de doações dos livros adulterados; (4) projetos de oficinas e teatro com fotos montadas de outros projetos e sem comprovação efetiva de público e apresentações'. 
17.	 Explicou-se também no exame técnico que, uma vez materializada a não comprovação da boa e regular aplicação dos recursos pactuados por meio do Pronac 12-8568, a data de atualização dos débitos deveria ser a data das captações efetuadas, em obediência ao art. 9º da IN/TCU 71/2012 (modificada pela IN/TCU 76/2016) e ao Acórdão 11245/2017-TCU-Primeira Câmara, devendo os valores serem recolhidos ao Fundo Nacional de Cultura, a exemplo do que restou decidido por esta Corte no Acórdão 520/2014-TCU-Plenário, abatendo-se a quantia de R$ 15.377,53, recolhida aos cofres públicos em 10/9/2015 (peça 45, p. 1) .
18.	A proposta de encaminhamento foi acolhida em pareceres unânimes no âmbito da SecexTCE	(peças 91 e 92) . Dessa forma, com fundamento na delegação de competência do relator deste feito, ministro Jorge de Oliveira, nos termos da Portaria-GAB-MIN-JGO Nº 1, de 12 de janeiro de 2021, foram realizadas as citações sugeridas, por intermédio dos ofícios acostados às peças 96 a 98, todos regularmente entregues.
19.	O ofício dirigido à empresa Pacatu Cultura, Educação e Aviação Ltda. foi recebido em 25/6/2021 (peça 101) , assim como o ofício dirigido ao Sr. Fábio Luiz Ralston Salles (peça 100) , consoante ARs assinadas por João Amaro; e o ofício dirigido à Srª Vera Becker Von Sothen Ralston foi recebido em 29/6/2021 (peça 99) , consoante AR assinada por Elza Pereira de Souza.
20.	Todos os responsáveis apresentaram respostas. A empresa Pacatu Cultura, Educação e Aviação Ltda. e o Sr. Fábio Luiz Ralston Salles juntaram defesa conjunta em 8/7/2021 (peças 104 a 107) . E a Sra. Vera de Azevedo Becker Von Sothen apresentou alegações e respectivos anexos em 9/7/2021 (peça 109) .
21.	Assim, constata-se que os responsáveis apresentaram alegações de defesa tempestivas, que ora passamos a examinar.
EXAME TÉCNICO
22.	De início, antes de nos atermos às alegações apresentadas, cumpre retificar o valor original atribuído ao segundo débito, ocorrido em 27/12/2012 (R$ 330.000,00) , apontado na mencionada proposta da instrução inicial (peça 90, p. 8) . Conforme podemos observar no respectivo recibo de captação (peça 10, pp. 1-2) e nos extratos (peça 33, p. 2, e peça 74, p. 1) , o correspondente valor objeto de impugnação deve ser R$ 300.000,00. E, de acordo com os mesmos extratos, a data real do primeiro débito (R$ 30.000,00)  é 24/12/2012, e não 26/12/2012, pequena diferença de datas que, na prática, todavia, não causa nenhum impacto financeiro.
Dos requerimentos das defesas.
23.	A empresa Pacatu Cultura, Educação e Aviação Ltda. e o Sr. Fábio Luiz Ralston Salles apresentaram as alegações contidas na peça 104, acompanhadas dos anexos de peças 105 a 107. Sua defesa finaliza com os seguintes requerimentos (peça 104, pp. 12-13) :  
	1. a exclusão da Sra. Vera Becker Von Sothen do polo passivo da presente tomada de contas especial, eis que sua participação na empresa foi apenas formal (no contrato social) , não podendo ser considerada como responsável, nos termos da IN 71/2012; 
	2. tendo em vista que os ora requeridos demonstraram que não foram responsáveis pela gestão do Pronac 12-8568, objeto desta tomada de contas especial, que todos os atos ilícitos foram motivados e executados pelos sócios ocultos, requer o acolhimento e deferimento da presente DEFESA, a fim de excluir a empresa PACATU CULTURA, EDUCAÇÃO E AVIAÇÃO LTDA., pessoa jurídica de direito privado inscrita no CNPJ sob nº 72.783.608/0001- 40 e seu sócio FABIO LUIZ RALSTON SALLES do polo passivo, redirecionando a presente tomada de contas especial contra os efetivos propoentes e gestores Antônio Carlos Bellini Amorim, Bruno Vaz Amorim e Felipe Vaz Amorim, em atendimento ao objetivo da Instrução Normativa 71/2012 deste Tribunal de Contas da União e em observância ao princípio da eficiência, na mesma esteira do TC Processo 018.524/2020-6. (grifos do documento original) 
24.	A Sra. Vera de Azevedo Becker Von Sothen, por seu turno, apresentou defesa contendo alegações (peça 109, pp. 1-28) , acompanhadas dos elementos comprobatórios que anexou (pp. 29-51) , que culminou com os seguintes requerimentos (p. 28) :
	1) o reconhecimento da ilegitimidade passiva da requerente com a exclusão de seu nome do presente feito, uma vez comprovado que a postulante era sócia minoritária, detentora de apenas 1% das cotas sociais, e que nunca exerceu qualquer ato de gerência ou de administração da empresa Pacatu Cultura, Educação e Aviação Ltda.; 
	2) caso não ocorra a exclusão do nome da recorrente desse processo administrativo de tomada de contas especial, fato levantado apenas a título de argumentação, requer o redirecionamento da notificação de cobrança ao verdadeiro responsável pela má gestão do dinheiro público, o Sr. Antônio Carlos Bellini Amorim. (grifos do documento original) 
25	Conforme o exposto, observa-se que, embora tenham sido interpostas por diferentes patronos, as alegações apresentadas possuem basicamente duas teses defendidas:
	a) exclusão da responsabilidade de Vera Becker Von Sothen imputada nos autos;
	b) imputação da responsabilidade exclusivamente aos dirigentes do Grupo Bellini Cultural, que seriam os efetivos gestores dos recursos públicos captados no projeto.
26	A partir dessa constatação, podemos analisar as defesas em conjunto em relação a cada uma destas teses, a partir dos respectivos elementos apresentados.
27.	Além disso, podemos constatar que, se acatada a tese da imputação da responsabilidade exclusivamente aos dirigentes do Grupo Bellini Cultural, isso de imediato implica não somente o acatamento da tese da exclusão da responsabilidade de Vera Becker Von Sothen, mas também dos demais responsáveis arrolados. Por essa razão, é a primeira questão que analisamos a seguir.
Argumentos acerca da imputação de responsabilidade exclusivamente aos dirigentes do Grupo Bellini (peça 104, pp. 3-12, e peça 109, pp. 26-28) :
28.	A empresa Pacatu Cultura, Educação e Aviação Ltda. e o Sr. Fábio Luiz Ralston Salles, no tocante à responsabilidade pela gestão do projeto, alegam que a empresa proponente foi utilizada como mera ferramenta do Grupo Bellini Cultural, argumentando em suma que (peça 104) :
	a) quanto à responsabilidade da empresa Pacatu e de seu sócio, Fábio Ralston, devem ser igualmente excluídos (assim como a Sra. Vera Sothen) , eis que não participaram da gestão de nenhum dos projetos e não obtiveram vantagem financeira em nenhum deles
	b) é fato notório que houve a instauração da Comissão Parlamentar de Inquérito destinada a apurar irregularidades nas concessões de benefícios fiscais decorrentes da Lei 8.313/1991, que culminou na ação penal nº 0001071-40.2016.4.03.6181, que tramita perante a 3ª Vara Criminal Federal de Seção Judiciária de São Paulo; 
	c) além disso, foi instaurado Processo Administrativo de Responsabilização (processo SEI 00190.101806/2017-81) perante a Controladoria-Geral da União; 
	d) ainda que se reconheça como proponente a empresa da qual o Sr. Fábio Ralston é sócio, em realidade, os verdadeiros gestores dos projetos (incluindo o Pronac 12-8595) eram Antônio Carlos Bellini Amorim e seus filhos Felipe Vaz Amorim e Bruno Vaz Amorim; 
	e) consta das investigações em andamento que, como empresa operadora do esquema, encontra-se a Bellini Cultural (nome fantasia) formada pelas empresas Amazon Books & Arts Ltda., Solução Cultural Consultoria em Projetos Culturais Ltda., Vision Media e Propaganda Ltda. e Master Projetos e Empreendimentos Culturais Ltda.-ME, administradas por Antônio Carlos Bellini Amorim e seus filhos Felipe Vaz Amorim e Bruno Vaz Amorim, que se utilizavam de inúmeras empresas para aumentar sua capacidade de apresentar projetos perante o Ministério da Cultura, visando os benefícios da Lei Rouanet; 
	f) no caso da empresa Pacatu, tendo em vista o relacionamento de longa data entre o Sr. Antônio Carlos Bellini Amorim e o Sr. Fábio Ralston (mais de 30 anos) , aquele apresentou proposta de parceria nos seguintes termos: a empresa Pacatu figuraria como proponente dos projetos e a Bellini Cultural assumiria toda a administração, desde a apresentação do projeto até a sua execução, com gestão financeira dos recursos obtidos e interface junto ao Ministério da Cultura;
	g) a Bellini Cultural apresentou ao sócio da Pacatu estrutura ampla de gestão administrativa e financeira dos projetos, passando credibilidade de sua atividade e garantindo know-how na área. Ou seja, ofereceram a parceria como forma de negócio jurídico legítimo e legal;
	h) diante daquela oferta, o sócio da Pacatu permitiu ao Sr. Antônio Carlos Bellini e seus filhos que assumissem, em nome da empresa, a gestão dos projetos da Lei Rouanet, acatando as decisões por eles tomadas, inclusive assinando documentos e cheques que lhe eram solicitados para pagamento de fornecedores, cujas notas fiscais eram apresentadas por funcionários da Bellini Cultural. Ou seja, o sócio da Pacatu nunca teve responsabilidade direita pela elaboração e gestão financeira dos projetos apresentados perante o Ministério da Cultura. Nunca acompanhou o dia a dia das atividades administrativas e da execução dos projetos. 
	i) tanto é verdade que o sócio sequer possuía a senha de acesso ao Sistema de Apoio às Leis de Incentivo à Cultura (Salic) , utilizado pelo Ministério da Cultura para o cadastro e acompanhamento de propostas culturais, e não teve acesso às prestações de contas apresentadas pela Pacatu, eis que foi confeccionada e ofertada pela equipe do Grupo Bellini. Assim como não possui nenhum documento relativo aos projetos, despesas, contabilidade, prestação de contas etc. Não tem - e nunca teve - nenhum tipo de controle sobre a gestão dos projetos apresentados e geridos pelo citado grupo empresarial; 
	j) naquele mesmo processo administrativo, foi ofertada uma proposta de acordo ao Ministério da Cultura, cujos subscritores eram as empresas Amazon Books & Arts Ltda., Solução Cultural Cons. em Projetos Culturais Ltda., Master Projetos e Empreendimentos Culturais, Vision Mídia e Propaganda Ltda. e Pacatu, Cultura, Educação e Aviação Ltda., evidenciando, assim, a unicidade de gestão, centralizada na família Bellini, fato que vem sendo alegado pela empresa Pacatu e pelas demais empresas que foram cedidas à pedido de Antônio Bellini. Ressalte-se que tal fato restou vastamente demonstrado no Processo Administrativo de Responsabilização SEI nº 00190.101806/2017-81;
	k) no PAR acima indicado, o sócio demonstrou que Antônio Bellini e seu filho Felipe Amorim, a fim de driblar o limite imposto pela Lei Rouanet, de 5 projetos por proponente, pediam a conhecidos e familiares a cessão do CNPJ de suas empresas para que tivessem o controle da administração, pedindo tal favor com base na 'confiança' decorrente da proximidade das relações que mantinham com os sócios das empresas;
	l) esta estratégia é verificável, por exemplo, no caso da empresa Vision, cuja sócia Zuleica Amorim é a própria irmã de Antônio Bellini, e a Pacatu, cujo sócio, Fábio Ralston, era amigo há mais de 30 anos da família Bellini, como já informado. Diante do pedido daquele amigo, cedeu sua empresa (Pacatu) - que estava inativa na época - para uso e administração pelo Grupo Bellini. Assim sendo, o advogado do referido grupo providenciou as alterações do contrato social necessárias para adaptar a empresa às exigências de se tornar um proponente cultural para projetos junto ao MinC; 
	m) na ação penal, a testemunha Sérgio Palhares declarou que era contador de Antônio Bellini há aproximadamente 20 (vinte anos) e que fazia a contabilidade das empresas vinculadas ao Grupo Bellini (dentre elas a Pacatu) realizando, inclusive, a contabilidade dos projetos, ainda que não prestasse contas ao Ministério da Cultura. Ainda, declarou que a prestação de contas dos projetos das empresas envolvidas (inclusive a Pacatu) a serem entregues perante o Ministério da Cultura eram feitas internamente nas instalações daquele grupo;
	n) frise-se que Antônio Bellini sempre garantiu ser apenas uma estratégia de negócio e nunca uma manobra ilícita, pois usava justamente da confiança entre amigos para afastar qualquer desconfiança. 
	o) outra evidência de que foram os reais autores das ações ilícitas é justamente o fato de serem os únicos que obtiveram vantagem financeira com os projetos. De fato, após o início das investigações da Operação Boca Livre, o sócio Fábio Ralston passou a ter uma vida muito difícil, com a queda de seu padrão de vida, diante da injusta mácula causada por seu envolvimento nos negócios administrados pelo Grupo Bellini. Por outro lado, o enriquecimento e vida luxuosa da família Bellini é fato notório. Uma prova de que Antônio Bellini e Felipe Amorim obtiveram vantagem com a má utilização da Lei Rouanet foi o luxuoso casamento daquele filho em Santa Catarina, amplamente noticiado e citado na presente TCE; 
	p) tais elementos são suficientes para evidenciar a autoria das infrações apontadas, bem como para redirecionar a responsabilidade e, consequentemente, as penalidades àqueles que efetivamente lesaram o erário e a Administração Pública; 
	p) naquele processo, após a devida instrução, a Comissão de Processo Administrativo de Responsabilização, no termo de indiciação expedida, entendeu que 'os ajustes entre a SCANIA e os dirigentes do GRUPO BELINI eram executados por meio da aplicação de recursos de projetos culturais patrocinados pela SCANIA e propostos pelo GRUPO BELINI por meio das empresas VISION, PACATU, INTERCAPITAL e LOGÍSTICA, cujos representantes legais eram funcionários e colaboradores de Antônio Belini. Essas empresas foram criadas ou agregadas ao GRUPO BELINI por orientação de Antônio Belini, com o fim de dificultar a fiscalização, pelo MinC, do limite de 5 projetos culturais por proponente. Assim, Antônio Belini procurou os captadores e os colaboradores do GRUPO BELINI para que passassem a ser sócios de empresas na área cultural, oferecendo-lhes 3 a 5% do patrocínio captado a título de 'comissão' pela disponibilidade para assinar contratos e cheques relacionados a projetos culturais... Nesse sentido, Fábio Ralston, Elisângela Pastre e Célia Westin se tornaram representantes das empresas PACATU, LOGÍSTICA e INTERCAPITAL, respectivamente ...';
	q) no mesmo termo de indiciação, apontou-se ainda que '22. De acordo com as provas juntadas aos autos, a PACATU teria ajustado com a SCANIA, por meio de representantes do GRUPO BELINI, que recursos provenientes de renúncia fiscal, no âmbito dos Pronacs nº 12-8370, 12-8568, 13-4086 e 13-4221, seriam utilizados para a realização de eventos corporativos ou privados'; 
	r) naquele mesmo documento, a Comissão prevê a necessidade de desconsiderar a personalidade jurídica das empresas a fim de atingir o patrimônio dos sócios ocultos, Antônio Bellini e Felipe Amorim, os quais detinham de fato, poderes de gerência administrativa e financeira das empresas citadas, entre elas a Pacatu, sendo que os sócios e administradores da proponente 'funcionaram como 'laranjas'';
	s) depreende-se, assim, que no processo administrativo em trâmite perante a Controladoria-Geral da União, a Presidência da Comissão, após estudo minucioso dos documentos, inclusive os autos da ação penal e dos Pronac´s envolvidos, reconheceu que o efetivo dano foi provocado pelos sócios ocultos Antônio Bellini e Felipe Amorim;
	t) diante da tais evidências e provas que corroboram as alegações trazidas (peças 105 a 107) , a presente tomada de contas especial deve ser redirecionada aos efetivos gestores dos projetos, Antônio Carlos Bellini Amorim e Felipe Vaz Amorim; 
	u) vale lembrar que os artigos 2º e 5º da Instrução Normativa 71/20212 do Tribunal de Contas da União definem que a finalidade da TCE é apurar os responsáveis pelo dano à Administração Pública, com o objetivo de ressarcimento.
	v) diante de tal finalidade, o processo administrativo deve ser conduzido, dentre outros, pelo princípio da eficiência, previsto no art. 37 da Constituição Federal. E pelo princípio da eficiência, o processo administrativo deve ser ferramenta para atingir o interesse público e cuja decisão deve ser eficientemente cumprida;
	x) restou evidente nas provas produzidas no processo administrativo e na Ação Penal que os reais autores, executores e beneficiários do Pronac objeto desta tomada de contas especial foram Antônio Carlos Bellini Amorim, Felipe Vaz Amorim e Bruno Vaz Amorim. Foram eles os que de fato tiveram vultosa vantagem econômica e que, portanto, possuem capacidade financeira de arcar com as penalidades impostas administrativa e judicialmente, dando efetividade às decisões proferidas, bem como ao objetivo da lei. 
	y) assim sendo, diante do reconhecimento da real autoria das infrações cometidas e para que o objetivo da presente tomada de contas Eepecial seja atingido, a responsabilidade e penalidades devem ser direcionadas aos reais executores e beneficiários da indevida utilização da Lei Rouanet, Antônio Carlos Bellini Amorim e Felipe Vaz Amorim, em plena observância ao princípio da eficiência.
29.	Sobre a efetiva responsabilidade pelo ano causado ser de responsabilidade real dos dirigentes do Grupo Bellini, a Sra. Vera de Azevedo Becker Von Sothen, conforme já informado, também apresentou alegações nessa mesma linha, a exemplo do defendido pelos demais responsáveis arrolados. Argumentou em suma que (peça 109, pp. 26-28) :
	a) a criação da Comissão Parlamentar de Inquérito (CPI) , destinada a apurar as irregularidades nas concessões de benefícios fiscais decorrentes da aplicação da Lei nº 8.313/1991 (Lei Rouanet) , foi instaurada na data de 11 de julho de 2016. Em apertada síntese, a Lei Rouanet tem como principal mecanismo a renúncia fiscal para o financiamento e incentivo à cultura no Brasil. Nos termos dessa lei, pessoas físicas e jurídicas podem patrocinar projetos culturais e recebem o valor investido em forma de desconto no Imposto de Renda; 
	b) consta das conclusões da aludida CPI que a empresa operadora do esquema foi a Bellini Cultural (nome fantasia) formada pelas empresas Amazon Books & Arts Ltda., Solução Cultural Consultoria em Projetos Culturais Ltda., Vision Media e Propaganda Ltda., além da Master Projetos e Empreendimentos Culturais Ltda.-ME, administradas por Antônio Carlos Bellini Amorim e seus filhos, Felipe Vaz Amorim e Bruno Vaz Amorim, que se utilizavam de inúmeras outras empresas para aumentar sua capacidade de apresentar projetos perante o Ministério da Cultura, visando malversar os benefícios obtidos com base na Lei Rouanet;
	c) no caso em tela, tendo em vista o relacionamento de longa data entre o Sr. Antônio Carlos Bellini Amorim e o Sr. Fábio Luiz Ralston Salles, ex-marido da responsável arrolada, foi apresentada proposta de parceria nos seguintes termos: a empresa Pacatu figuraria como proponente dos projetos perante o Ministério da Cultura, e a Bellini Cultural assumiria toda a administração, desde a apresentação do projeto até a execução do mesmo, com a exclusiva gestão financeira dos recursos eventualmente obtidos; 
	d) no entanto, a defendente nunca teve ideia do que acontecia, pois, conforme cabalmente demonstrado (questão tratada adiante) , nunca exerceu a gerência, a administração ou qualquer ato, por mais simples que seja, na empresa com as contas reprovadas. Tanto isso é verdade que em momento algum o nome da postulante foi citado no relatório final da CPI (disponível no link indicado no rodapé da defesa acostada à peça 109, p. 27) ; 
	e) no mesmo sentido, importante ressaltar que 32 pessoas foram denunciadas pelo Ministério Público Federal por envolvimento com o citado escândalo, e o nome da requerente não está entre elas (link igualmente indicado no rodapé da defesa acostada à peça 109, p. 27) . Perceba-se que não foram uma ou duas, nem dez pessoas denunciadas. Foram trinta e duas pessoas e, em nenhum momento, o MPF cogitou denunciar a postulante, pela plena convicção de inexistência de indícios de sua participação ou autoria;
	f) desta forma, em sendo o Antônio Carlos Bellini Amorim o único beneficiário dos possíveis desvios de dinheiro público oriundo do Ministério da Cultura, ele deverá ser o responsável pela sua restituição, e não a requerente, que nunca praticou qualquer ato de gerência ou administração da empresa Pacatu.
Análise dos argumentos acerca da imputação de responsabilidade exclusivamente aos dirigentes do Grupo Bellini:
30.	Não merecem prosperar as alegações no sentido de se imputar a responsabilidade pela irregularidade exclusivamente aos sócios do Grupo Bellini.
31.	A defesa apresentada pela empresa Pacatu Cultura, Educação e Aviação Ltda. e pelo Sr. Fábio Luiz Ralston Salles pode ser considerada até uma confissão de culpa, pois apresenta elemento dando conta que recebeu comissão entre 3% e 5% para atuar como 'laranja' em benefício do Grupo Bellini. Ou seja, não há como alegar que 'ofereceram a parceria como forma de negócio jurídico legítimo e legal'.  
32.	O TC Processo 018.524/2020-6, apresentado como referência pelos mesmos defendentes, também não socorre os interesses de ambos, tendo em vista que, naqueles autos, as responsabilidades imputadas na proposta de citação foram estas (peça 107) : Pacatu Cultura, Educação e Aviação Ltda. (CNPJ: 72.783.608/0001-40) , Fábio Luiz Ralston Salles (CPF: XXX.559.198-XX) , Felipe Vaz Amorim (CPF: XXX.735.101-XX) , Bruno Vaz Amorim (CPF: XXX.734.991-XX) e Antônio Carlos Belini Amorim (CPF: XXX.174.398-XX) .
33.	Ou seja, embora tenha sido reconhecida a responsabilidade solidária dos dirigentes do Grupo Bellini, isso não teve o condão de afastar a responsabilidade de ambos (note-se que a exclusão de responsabilidade de Vera Becker Von Sothen Ralston foi defendida na instrução daquele caso, em razão do exposto nos itens 21 a 23 daquele trabalho - peça 107 dos presentes autos, pp. 30-31, todavia, esse tópico daquela proposta que não foi acolhido no âmbito da SecexTCE) .
34.	Naquele caso, assim como neste, a participação do Sr. Fábio Luiz Ralston Salles na gestão do projeto é efetiva desde o nascedouro, em razão do que se depreende dos diversos documentos com sua participação, como se pode verificar a partir do cotejo com sua assinatura no documento de identidade à peça 3 (p. 1) :
	a) seu nome consta como sendo o responsável da proponente na proposta apresentada (peça 1, p. 1) ;
	b) assina Declaração de Concordância com os termos de aprovação do projeto, recebida pelo MinC em 7 de dezembro de 2012 (peça 6) ; 
	c) assina os recibos de captação e o ofício de encaminhamento dos mesmos ao MinC, datado de 28/12/2012 (peça 10) ; 
	d) assina solicitação de prorrogação de prazo de execução do projeto, datada de 13 de novembro de 2013 (peça 13) ;
	e) assina resposta acerca do cronograma de execução atualizado, em documento datado de 24 de fevereiro de 2014 (peça 17) ;
	f) assina recurso em nome da proponente contra sua inabilitação cautelar, em documento de 17/12/2014 (peça 21) , que havia sido publicada no DOU de 8/10/2014 (peça 19) ;
	g) assina solicitação de prazo para prestação de contas parcial, em 27/10/2014 (peça 22) ; 
	h) assina solicitação de prorrogação de prazo de captação do projeto, em 24 de novembro de 2014 (peça 23) ;
	i) assina o ofício que encaminha a prestação de contas parcial, datado de 3/12/2014 (peça 24) ;
	j) assina diversos anexos da referida prestação de contas, também datados de 3/12/2014 (peças 25 a 30) ; 
k) assina proposta de acordo ao MinC em nome da proponente, em 30/3/2015 (peça 44) ;
	l) novamente assina recurso em nome da proponente, desta vez contra a reprovação de suas contas, interposto em 28/12/2017 (peça 59) .
35.	Ante o exposto, fica patente a efetiva participação do referido responsável na gestão irregular dos recursos captados por parte de sua empresa no presente caso. Assumiu todos os riscos referentes ao destino dado aos recursos captados, que se revelou irregular. Nessas circunstâncias, acatar seus argumentos de excludente de culpabilidade, para afastar-lhes as responsabilidades assumidas perante o MinC, equivaleria a desrespeitar o princípio geral de direito segundo o qual ninguém pode se beneficiar de sua própria torpeza. Entender dessa maneira beneficiaria a proponente e seu representante, que criaram as condições favoráveis à materialização das irregularidades identificadas.
36.	Nesse sentido, cabe observar, ainda, que os responsáveis sequer tentam apresentar qualquer elemento com o intuito de eventualmente descaracterizar a irregularidade constatada, atinente ao descumprimento do objeto aprovado. Dessa forma, é decorrência lógica a impossibilidade de se excluir a responsabilidade da proponente da relação processual, tendo em vista que essa empresa foi a gestora dos recursos utilizados (conforme contas de captação e de movimentação) , logo, causadora do injustificado fato gerador do dano.
37.	Poder-se-ia considerar, todavia, a possibilidade de incluírem-se os dirigentes do Grupo Bellini como responsáveis solidários pelo débito, a exemplo do praticado na mencionada instrução inicial do TC Processo 018.524/2020-6. Nesse caso, seria necessária uma nova citação.
38.	Somos contrários a esse encaminhamento, considerando-se inclusive o estágio processual em que já se encontra o presente processo.
39.	Cabe observar que, conforme o historiado anteriormente, a instrução inicial dos presentes autos já tinha identificado de modo detalhado as relações entre a empresa proponente e o Grupo Bellini, não tendo sido considerada devida, naquela oportunidade, a inclusão dos dirigentes deste grupo na responsabilização imputada, considerando-se que os elementos dos autos dão conta da efetiva participação da proponente e de seu dirigente na gestão irregular do projeto.
40.	A despeito da narrativa objetivando a responsabilização de terceiros, estranhos à relação entre a proponente e o MinC, não há nos autos absolutamente nenhum documento assinado ou visado por Antônio Carlos Bellini Amorim ou por seus filhos, que materializem formalmente suas participações na captação, execução ou prestação de contas do projeto cultural, havendo única e exclusivamente a assinatura em todos os documentos de Fábio Luiz Ralston Salles, conforme o descrito. Há somente pagamentos de parte das despesas para empresas do Grupo Bellini (Solução Cultural Consultoria em Projetos Culturais Ltda., Amazon Books & Arts Ltda. e Master Projetos Empreendimentos Culturais Ltda.) , como se verifica a partir da relação de pagamentos acostada à peça 26.
41.	Entendemos que esses pagamentos, todavia, não justificam a inclusão dos dirigentes do Grupo Bellini como responsáveis solidários pelo débito, tendo em vista que a irregularidade geradora do débito foi: 'alteração do objeto pactuado sem autorização do MinC, mudando a peça teatral apresentada...' (peça 90, p. 8) . Nesse sentido, não vislumbramos uma construção de nexo causal a vincular, de modo direto e efetivo, esses pagamentos ao Grupo Bellini com a decisão de se executar o projeto com desrespeito do objeto aprovado. Não há elementos nos presentes autos para responsabilizar esses contratados pela decisão de desobedecer ao objeto, o que existe, sim, é uma sucessão de atos de gestão, relativos ao projeto, praticados ao longo de anos pelo Sr. Fábio Ralston em nome da proponente junto ao MinC. 
42.	E não há nenhum registro nos autos, por outro lado, que demonstre que essas despesas foram realizadas em troca de serviço (s) não realizado (s) , de modo a implicar uma eventual responsabilização solidária de contratado (s) da proponente, ao contrário, o relatório do tomador de contas (peça 81) e a instrução inicial (peça 90) reconhecem que houve a execução de uma peça teatral, mas diferente da prevista, a partir dos recursos federais captados.
43.  	Nesta fase processual, cabe lembrar, ainda, conforme a jurisprudência deste Tribunal, a exemplo do entendido quando da prolação do Acórdão 6398/2015-TCU-Segunda Câmara/TCU (Ministro-Relator Vital do Rego) , que o TCU não está impedido de atribuir responsabilidade exclusivamente a um dos devedores solidários, que, se assim entender, pode entrar com ação regressiva contra os demais, pois a solidariedade passiva é instituto que visa a favorecer o credor, que pode exigir de um ou de todos os devedores a integralidade da dívida.
44.		Na mesma linha de julgamento, ao se proferir o Acórdão 6721/2012-TCU-Segunda Câmara/TCU (Ministro-Relator André de Carvalho) foi entendido que a solidariedade passiva é benefício legalmente instituído em favor do credor, cabendo ao devedor a possibilidade de buscar, em juízo, eventual ressarcimento em ação regressiva. E os demais colegiados desta Corte de Contas também já se manifestaram do mesmo modo em outras assentadas sob diferentes relatorias: Acórdão 2591/2016-TCU-Plenário (Relator: BENJAMIN ZYMLER) ; Acórdão 2380/2014-TCU-Plenário (Relator: AROLDO CEDRAZ) ; Acórdão 2825/2017-TCU-Primeira Câmara (Relator: WALTON ALENCAR RODRIGUES) . No Voto condutor do referido Acórdão 2591/2016-TCU-Plenário, por exemplo, manifestou-se assim:
'[...]
25. Nesse ponto, resgato o argumento da Secex/MS, consignado na instrução que subsidiou a deliberação atacada, de que (...) este Tribunal já possui jurisprudência consolidada no sentido de que o instituto da solidariedade passiva constitui benefício legal erigido em favor do credor, razão por que a eventual ausência de chamamento ao processo de outros responsáveis solidários não constitui nulidade processual e não obsta a imputação de débito ao agente devidamente citado (Acórdão 864/2009-TCU-Plenário, Acórdãos 2.917/2006 e 4.192/2011, da 1ª Câmara, e Acórdãos 10.560/2011, 11.151/2011, 11.437/2011, 206/2012, 1.737/2014, da 2ª Câmara) , o qual pode buscar em juízo eventual ressarcimento pessoal por meio da devida ação regressiva.
26. Sendo assim, não cabe restituir os autos ao Ministério Nacional da Integração para que ele identifique os sujeitos que elaboraram e aprovaram o projeto, pois além de tal providência ser de duvidosa efetividade, ela não aproveita ao Sr. [responsável], já que a sua responsabilidade independe de tal aspecto.'
45.	O vínculo entre a Administração Pública e o particular, neste caso, deriva da Solicitação de Apoio ao Projeto (peça 1) , formulada pela Pacatu Cultura, Educação e Aviação Ltda. e de sua aprovação pela Sefic (peça 5) , vindo a se materializar quando da efetiva captação dos recursos (peça 10) . Nesse sentido, a responsabilidade é prioritariamente da pessoa jurídica proponente, solidariamente com seus representantes (Súmula TCU 286) , por ter ela se obrigado perante o MinC. Dessa forma, não cabe ao Tribunal atribuir, ante a falta de elementos probatórios nos autos, a responsabilidade e obrigação de restituir a terceiros estranhos à relação jurídica estabelecida. Nesse sentido é a jurisprudência selecionada do Tribunal.
Acórdão 1600/2010-TCU-Primeira Câmara | Relator: AUGUSTO NARDES 
'Em caso de débito oriundo de aplicação dos recursos recebidos com amparo na Lei 8.313/1991 (Lei Rouanet) , são condenados solidariamente a empresa responsável pela captação dos recursos e o seu representante legal. A responsabilidade da empresa baseia-se no fato dela ter sido beneficiada com os recursos sem que houvesse a comprovação do seu bom e regular emprego. Já a responsabilização do representante legal decorre do entendimento de que os patrocínios recebidos com amparo na mencionada lei constituem recursos públicos federais originários de renúncia tributária da União.'
Acórdão 7374/2010-TCU-Primeira Câmara | Relator: VALMIR CAMPELO 
'A responsabilidade pelo débito decorrente de patrocínios concedidos com base na Lei 8.313/1991 (Lei Rouanet) é da empresa responsável pela captação dos recursos e do seu representante legal, em regime de solidariedade.'
46.	Conclui-se, portanto, que a responsabilidade pelas irregularidades apontadas e a consequente obrigação de restituir o dano ao erário recai sobre a proponente Pacatu Cultura, Educação e Aviação Ltda. e seu (s) administrador (es) , em especial o Sr. Fábio Luiz Ralston Salles, não havendo elementos nos autos que permitam a responsabilização de outras pessoas físicas ou jurídicas. Dessa forma, suas alegações de defesa devem ser rejeitadas nesse ponto específico.
Argumentos acerca da exclusão da responsabilidade de Vera Becker Von Sothen Ralston (peça 104, pp. 2-3, e peça 109, pp. 2-26) :
47.	A empresa Pacatu Cultura, Educação e Aviação Ltda. e o Sr. Fábio Luiz Ralston Salles, conforme o informado, no tocante à participação de Vera Becker Von Sothen Ralston na irregularidade apurada, alegam que a referida sócia minoritária daquela empresa deve ter sua responsabilidade excluída dos autos, argumentando em suma que (peça 104, p. 2-3) :
	a) Vera Becker Von Sothen era esposa do sócio da empresa Pacatu, e apenas figurou no quadro societário a pedido de seu então marido, Fábio Ralston, e nunca teve qualquer poder de gerência ou mesmo ciência sobre as atividades da empresa (tanto é que detinha apenas 1% das quotas sociais, apenas para cumprimento de exigência legal de constar ao menos 2 sócios na sociedade limitada) ;
	b) cumpre ressaltar que a exclusão de responsabilidade da Sra. Vera foi considerada e proposta no mencionado processo TC Processo 018.524/2020-6 (peça 107 dos presentes autos, p. 30-31) :
20. Da análise aos documentos presentes nos autos, verifica-se, em princípio, que o Sr. Fábio Luiz Ralston Salles e a Sra. Vera Becker Von Sothen Ralston foram os responsáveis pela gestão e execução dos recursos captados por força do Pronac 12-8595. De acordo com a Cláusula 8ª do contrato social da empresa Pacatu Cultura, Educação e Aviação Ltda. (peça 4, p. 42) , a administração da sociedade era exercida por ambos os sócios. 
21. Registra-se que, na defesa administrativa apresentada, ao MinC, pela Sra. Vera Von Sothen, há menção a uma declaração, supostamente juntada àquela peça, que teria sido prestada pelo Sr. Fábio Ralston, no sentido de que a sua ex-esposa (Sra. Vera) seria isenta de qualquer responsabilidade oriunda da empresa Pacatu Ltda., pois nunca teria praticado nenhum ato de gerência ou administração naquela pessoa jurídica (peça 57, p. 9) . Embora a referida declaração não conste da peça de defesa, verifica-se que seu teor foi integralmente corroborado na defesa administrativa do Sr. Fábio Ralston (peça 60, p. 3) , na qual afirma expressamente que a Sra. Vera 'nunca exerceu qualquer poder de gestão nem assinou quaisquer documentos da empresa' (GRIFOS DO ORIGINAL) . 
22. A declaração do Sr. Fábio Ralston pode ser acatada, na medida em que todas as peças e relatórios que compõem a prestação de contas (peças 7, 9-13, 15, 16, 23, 24-27, 29 e 33) foram por ele assinadas, como se pode verificar a partir do cotejo com sua assinatura no documento de identidade à peça 5 (p. 1) . Outrossim, é de se ponderar em favor da Sra. Vera Von Sothen o fato de não ter sido denunciada na operação 'Boca Livre' (https://politica.estadao.com.br/blogs/fausto-macedo/wpcontent/uploads/sites/41/2017/11/BOCA-LIVRE-DENUNCIA_Final.pdf) , o que denota sua não participação na gestão dos projetos culturais propostos pela Pacatu Ltda., reforçando a declaração do seu ex-marido, nesse sentido.
23. Por essas significativas razões, entende-se que a Sra. Vera Ralston deva, excepcionalmente, ser excluída do polo passivo desta TCE, mesmo em face do entendimento deste TCU, no sentido de que apenas sócios que exerçam atividades gerenciais em pessoa jurídica que recebe recursos oriundos da Lei Rouanet devem responder solidariamente com a empresa, pelas irregularidades apuradas (e.g. Acórdão 5254/2018-TCU-Primeira Câmara) .
	c) assim sendo, diante da total ausência de participação e ciência dos atos executados, requerem a exclusão de Vera Becker Von Sothen como responsável solidária.
48.	A Sra. Vera de Azevedo Becker Von Sothen também alega que sua responsabilidade deve ser excluída dos autos, argumentando em suma que (peça 109) .
	a) o patrimônio da sociedade não se confunde com o patrimônio dos sócios. Numa sociedade limitada, esse imperativo ganha mais força, na medida em que cada sócio terá responsabilidade limitada ao montante de suas quotas integralizadas em contrato. Essa é a previsão da cláusula 4ª do contrato social em anexo (peça 109, p. 37) ;
	b) no contrato social da empresa, a responsável foi sócia minoritária (1%) , correspondente à quota de R$ 220,00, consoante o capital social distribuído nos termos de sua cláusula 3ª (peça 109, p. 36-37) ; 
	c) além de possuir a quase integralidade (99%) do capital social da empresa à época dos fatos em que as contas foram rejeitadas pelo MinC, o então sócio majoritário, Sr. Fábio Luiz Ralston Salles, administrou isoladamente a empresa Pacatu Cultura, Educação e Aviação Ltda., durante todo o período de sua existência, segundo faculdade conferida pela cláusula 8ª do contrato social anexo (peça 109, p. 37) , que dispõe: 'A administração da sociedade será exercida por todos os sócios, em conjunto, ou isoladamente, que subdividirão entre si todas as operações e representarão à sociedade ativa e passiva, judicial e extrajudicialmente.'; (grifo da defendente) 
	d) assim, por mais que a citada convenção contratual inicie sua redação informando que todos os sócios são administradores da empresa, ela permite, na sequência, que tal administração possa ser feita em conjunto ou isoladamente. E, no caso em tela, a faculdade da administração isolada foi exercida pelo sócio majoritário, conforme informamos, tendo em vista que a defendente jamais exerceu qualquer ato de administração ou de gestão da Pacatu Cultura, Educação e Aviação Ltda.;
	e) dessa forma, está caracterizada a ilegitimidade passiva da defendente nos autos. Somente integrou os quadros sociais da empresa porque, na época de sua constituição, não existia a possibilidade jurídica da empresa individual; 
	f) nesse sentido, no momento da alteração contratual que mudou o nome da empresa para Pacatu, que alterou o objeto social e que incluiu a requerente como sócia minoritária (alteração contratual datada de 26/04/2011, peça 109, p. 31-39) , não existia a figura do empresário individual, que somente foi introduzido no mundo jurídico pelo advento da Lei nº 12.441, de 11 de julho de 2011, que incluiu o artigo 980-A ao Código Civil; 
	g) assim, além de ter sido sócia minoritária (possuía apenas 1% das cotas) , de nunca ter administrado ou gerenciado a empresa Pacatu, a requerente somente ingressou nos quadros sociais da aludida empresa para ajudar o então marido que, à época, não poderia se constituir como empresário individual;
	h) além disso, o art. 50 do Código Civil, quando trata da desconsideração da personalidade jurídica para atingir o patrimônio dos sócios, adotou a teoria maior da desconsideração da personalidade jurídica nas modalidades subjetiva e objetiva. Desta forma, não basta, para o Diploma Civilista, a insolvência para desconsiderar a personalidade jurídica; necessária ainda, a demonstração do desvio de finalidade (teoria maior subjetiva) ou da confusão patrimonial (teoria maior objetiva) ;
	i) nessa linha de raciocínio, reiteramos que a requerente nunca exerceu qualquer ato de gerência ou administração da empresa com as contas rejeitadas pelo MinC, logo, nunca atuou com desvio de finalidade. Ademais, nunca recebeu qualquer valor financeiro da sociedade limitada da qual foi sócia minoritária, fato que também exclui o requisito da confusão patrimonial;
	j) tais informações podem ser facilmente constatadas na leitura das peças que compõe o presente processo de TCE, bem como dos autos do processo que tramitou no MinC relativo ao Pronac nº 12-8568, que não possuem qualquer documento capaz de demonstrar a participação da defendente; 
	k) inexistindo desvio de finalidade praticado por parte da postulante, bem como não ocorrendo confusão do patrimônio da empresa com seus bens pessoais, a desconsideração da personalidade jurídica não será deferida pelo Poder Judiciário, pela ausência de requisitos ensejadores. A jurisprudência superior e de nossos Tribunais estaduais e federais é uníssona no entendimento de não permitir que os efeitos da desconsideração afetem o patrimônio de sócio com quantidade irrisória de quotas, conforme os diversos precedentes que elenca à peça 109 (p. 6-8) ;
	l) a comprovação da inexistência de desvio de finalidade ou de confusão patrimonial por parte da defendente também está demonstrada pela ausência de citação do seu nome no relatório final da CPI da Lei Rouanet (disponível no link indicado em rodapé do documento de defesa - peça 109, p. 8) , bem como pelo fato de não ter sido ré na ação penal proposta pelo Ministério Público Federal em 31 de outubro de 2017, oportunidade em que foram denunciadas 32 pessoas (link igualmente disponível no mesmo rodapé) ;
	m) tais informações são muito significativas, uma vez que, invocando o raciocínio lógico-sistêmico, se a requerente não foi citada na CPI e, consequentemente, não virou ré na aludida ação penal, é porque o Ministério Público Federal tem plena certeza de que, em relação a ela, não existem indícios de autoria. Assim, se a ora postulante não foi autora de crime algum, deverá ser absolvida antecipadamente na via administrativa, pois, conforme é cediço, se a absolvição criminal com fundamento na negativa de autoria gera a absolvição automática na via administrativa, com maior razão essa absolvição deverá advir de forma antecipada quando a pessoa nem figurar como ré numa ação penal; 
	n) nesse sentido, está pacificado na jurisprudência superior que, apesar da independência entre as esferas judicial criminal e administrativa, a absolvição no processo criminal pelo fundamento de negativa de autoria implicará, necessariamente, absolvição na esfera do processo administrativo, conforme os precedentes que lista em sua defesa (peça 109, p. 9-10) ;
	o) logo, no caso de uma infração ser considerada ao mesmo tempo penal e administrativa e, como neste processo, verificar-se que a defendente não foi denunciada na ação penal, implica exigir a absolvição antecipada na via administrativa. Assim, se a postulante não foi denunciada, ela também não será considerada autora do crime que ainda representa a infração administrativa destes autos. Trata-se do instituto da absolvição administrativa antecipada, corolário dos princípios da economia e celeridade processual, razoabilidade e proporcionalidade, dentre outros, que, mais uma vez, corrobora para a tese de exclusão da requerente do polo passivo da presente Tomada de Contas Especial;
	p) ainda sobre a ilegitimidade de parte da defendente, cumpre ressaltar que os precedentes deste Egrégio Tribunal de Contas da União são amplamente favoráveis à tese aqui postulada. No Acórdão 12942/2020-TCU-Segunda Câmara, o Relator do aludido processo, Ministro Aroldo Cedraz, entendeu pela exclusão do polo passivo da respectiva Tomada de Contas Especial de sócia minoritária, detentora de 10% do capital social, nos seguintes termos:
63. Quanto à Sra. Assumpta Patte Guertas, concluiu-se que ela deve ser excluída da relação processual, ante a ausência de elementos comprobatórios de sua participação nos esquemas do 'Grupo Bellini Cultural' e pela participação minoritária na condução da empresa, por não ser dirigente, e que não se revelou em atos que pudessem ter comprovação nestes autos - diferentemente do que verificado quanto ao sócio em situação similar a ela, o Sr. Felipe Vaz Amorim, no quesito sócio minoritário. (G.N.) 
	q) no mesmo sentido, foi a decisão no Acórdão 5254/2018-TCU-Primeira Câmara/TCU, no qual o Ministro Relator Bruno Dantas excluiu do polo passivo da aludida Tomada de Contas Especial ninguém menos que o Sr. Felipe Vaz Amorim, sob o fundamento de que apenas os sócios que exercem atividade gerencial (administradores) em pessoa jurídica que recebe recursos com base na Lei Rouanet devem responder solidariamente com a empresa pelas irregularidades detectadas;
	r) em outros julgados, o Ministro Benjamin Zymler também já decidiu pela exclusão de sócio minoritário do polo passivo de processos de Tomada de Contas Especial, como ocorreu no Acórdão 4997/2020 e no Acórdão 1717/2015, ambos proferidos na Primeira Câmara do Egrégio Tribunal de Contas da União, em situações de sócios minoritários que não exercem efetivamente atividade gerencial, fazendo o Relator, ainda, comparação com o mesmo tratamento dado na esfera tributária pela justiça federal em situação análoga;
	s) nessa linha comparativa de similaridade com os julgamentos de matéria tributária, elenca-se diversos outros precedentes judiciais (peça 109, p. 18-23) , que tornam imprescindível a exclusão da defendente do polo passivo da presente Tomada de Contas Especial; 
	t) a instrução no já mencionado TC Processo 018.524/2020-6, elaborada no dia 10 de maio de 2021, foi conclusiva nos itens 45 e 46 de sua manifestação pela exclusão da defendente do polo passivo do aludido procedimento administrativo de Tomada de Contas Especial (peça 107 do presente processo, p. 36) . A fundamentação para tal conclusão do servidor responsável, está muito bem apresentada no 'Exame Técnico', mais precisamente nos itens 20 a 23 de seu parecer (transcritos na letra 'b' do item anterior desta instrução) ;
	u) sobre a declaração de seu ex-marido (peça 109, p. 48-51) , mencionada naquela instrução, cumpre ressaltar os seguintes pontos manifestados: 1º) a Sra. Vera de Azevedo Becker Von Sothen, CPF XXX.483.887-XX, é isenta de qualquer eventual responsabilidade oriunda da empresa Pacatu Cultura, Educação e Aviação Ltda-ME, CNPJ nº 72.783.608/0001-40, da qual ela é sócia minoritária, pois não exerce, nem nunca exerceu, nenhum ato de gerência ou de administração na citada pessoa jurídica; 2º) sua entrada no quadro societário foi uma exigência para fins legais, era necessária a presença de duas pessoas, por isso ela ficou com apenas 1% do capital integralizado; e 3º) jamais assinou qualquer documento, cheque ou procuração para o desempenho de atos de gestão ou administração da citada empresa da qual é sócia minoritária, bem como nunca estabeleceu qualquer tipo de contato com empresas do Grupo Bellini ou com o próprio Antônio Bellini, filhos ou empregados destes; 
	v) na mesma linha, nos autos do também mencionado TC Processo 020.095/2020-1, a conclusão da instrução elaborada no dia 08 de junho de 2021 e assinada por outro auditor, também foi pela exclusão da defendente do polo passivo da respectiva Tomada de Contas Especial. Vejamos os itens 54 e 57 do aludido parecer técnico (peça 126 daquele processo) :
54. Conclusão: examinados os argumentos de defesa apresentados, restou demonstrado que a responsável possuía participação societária ínfima na proponente e não praticou qualquer ato de gestão sobre o Pronac 13-4221, não tendo tomado parte nas irregularidades para as quais foi citada. Portanto, suas alegações de defesa devem ser acatadas, reconhecendo-se sua ilegitimidade passiva, com sua consequente exclusão da relação processual desta TCE.
 (...) 
CONCLUSÃO 
57. Em função da análise realizada por meio do exame técnico, constatou-se que as alegações de defesa apresentadas conjuntamente pelos responsáveis Pacatu Cultura, Educação e Aviação Ltda. e Fabio Luiz Ralston Salles não foram suficientes para elidir as irregularidades, devendo ser rejeitadas. Quanto à Vera Becker Von Sothen Ralston, suas alegações de defesa devem ser acatadas, promovendo-se sua exclusão da relação processual desta tomada de contas especial.
	x) diante de todo o exposto, inclusive com o reconhecimento de diferentes auditores do TCU, em pareceres técnicos acima mencionados, a exclusão da defendente do polo passivo da presente se faz necessária como única medida existente para a realização de justiça no caso em tela.
Análise acerca da exclusão da responsabilidade de Vera Becker Von Sothen Ralston:
49;	Somos favoráveis à exclusão de responsabilidade nestes autos de Vera Becker Von Sothen Ralston (CPF XXX.483.887-XX) , atualmente denominada Vera de Azevedo Becker Von Sothen, acatando-se as alegações de defesa neste ponto.
50.	No TC Processo 020.095/2020-1, o Parecer do MPTCU manifestou concordância com o encaminhamento sugerido pelo auditor instrutor (não acatado no âmbito da SecexTCE) , no sentido de se afastar a responsabilidade da referida sócia minoritária.
51.	Naquele Parecer do Parquet (peça 129 daquele processo) , considerou-se os seguintes aspectos, que também se aplicam integralmente ao caso ora em exame:
	a) a Cláusula 8ª do Contrato Social da Pacatu Cultura, Educação e Aviação Ltda. prescreve que 'a administração da sociedade será exercida por todos os sócios, em conjunto, ou isoladamente' (peça 109, p. 37) ;
	b) somente o Sr. Fábio Luiz Ralston Salles assinou, como sócio administrador, todos os documentos relacionados ao projeto cultural, conforme elencamos anteriormente na análise das alegações acerca da responsabilização do Grupo Bellini, não havendo nos autos nenhum documento que indique a participação de Vera Becker Von Sothen Ralston, com exceção somente do mencionado recurso ao MinC contra a imputação de débito (peça 60) ;
	c) assim, não há nos autos elementos claros e específicos - documento de gestão do projeto por ela assinado ou qualquer outro expediente que indique sua participação ativa nesse sentido -, a denotar o envolvimento de Vera Becker Von Sothen Ralston na consecução da irregularidade ensejadora do débito apurado na TCE.
52.	Concluímos, assim, que examinados os argumentos de defesa apresentados, restou demonstrado que a responsável possuía participação societária ínfima na proponente e não praticou qualquer ato de gestão sobre o Pronac 12-8568, não tendo tomado parte na irregularidade para a qual foi citada. Portanto, suas alegações de defesa merecem ser acatadas, reconhecendo-se sua ilegitimidade passiva, com sua consequente exclusão da relação processual desta TCE.
Prescrição da Pretensão Punitiva
53.	Vale ressaltar que a pretensão punitiva do TCU, conforme Acórdão 1441/2016-TCU-Plenário, Relator: Benjamin Zymler, que uniformizou a jurisprudência acerca dessa questão, subordina-se ao prazo geral de prescrição indicado no art. 205 do Código Civil, que é de dez anos, contado da data de ocorrência da irregularidade sancionada, nos termos do art. 189 do Código Civil, sendo este prazo interrompido pelo ato que ordenar a citação, a audiência ou a oitiva dos responsáveis. 
54.	No caso em exame, não ocorreu a prescrição, corroborando o descrito nos itens 29 e 30 da instrução inicial (peça 90, p. 7) , uma vez que a irregularidade sancionada ocorreu em 31/1/2015 e que o ato de ordenação da citação ocorreu em 1/6/2021 (peça 92) , antes, portanto, de 31/1/2025.
CONCLUSÃO
55. 	Em função da análise realizada por meio do exame técnico, constatou-se que as alegações de defesa apresentadas conjuntamente pelos responsáveis Pacatu Cultura, Educação e Aviação Ltda. e Fábio Luiz Ralston Salles não foram suficientes para elidir a irregularidade, devendo ser rejeitadas. Quanto à responsabilidade de Vera Becker Von Sothen Ralston, suas alegações de defesa devem ser acatadas, promovendo-se sua exclusão da relação processual desta tomada de contas especial.
56.	Vale ressaltar que não ocorreu a prescrição da pretensão punitiva, conforme análise já realizada.
57.	Registre-se que inexistem nos autos elementos que demonstrem a boa-fé dos responsáveis ou a ocorrência de outras excludentes de ilicitude, punibilidade ou culpabilidade. Desse modo, suas contas devem, desde logo, ser julgadas irregulares, nos termos do art. 202, § 6º, do Regimento Interno do TCU, condenando-os ao débito, aplicando-lhes ainda a multa prevista no art. 57, da Lei 8.443/1992.
PROPOSTA DE ENCAMINHAMENTO 
58. 	Diante do exposto, submetem-se os autos à consideração superior, propondo: 
	a) excluir Vera Becker Von Sothen Ralston (CPF: XXX.483.887-XX) da relação processual desta tomada de contas especial; 
	b) rejeitar as alegações de defesa apresentadas por Pacatu Cultura, Educação e Aviação Ltda. (CNPJ: 72.783.608/0001-40) e Fábio Luiz Ralston Salles (CPF: XXX.559.198-XX) ; 
c) com fundamento nos arts. 1º, inciso I, 16, inciso III, alínea 'c', da Lei 8.443/1992 c/c os arts. 19 e 23, inciso III, da mesma Lei, e com arts. 1º, inciso I; 209, inciso III; 210 e 214, inciso III, do Regimento Interno, julgar irregulares as contas de Pacatu Cultura, Educação e Aviação Ltda. (CNPJ: 72.783.608/0001-40) e Fábio Luiz Ralston Salles (CPF: XXX.559.198-XX) , e condená-los solidariamente ao pagamento das quantias a seguir especificadas, com a fixação do prazo de quinze dias, a contar da notificação, para comprovarem, perante o Tribunal (art. 214, inciso III, alínea 'a', do Regimento Interno) , o recolhimento da dívida aos cofres do Fundo Nacional de Cultura, atualizada monetariamente e acrescida dos juros de mora, calculados a partir das datas discriminadas, até a data do recolhimento, na forma prevista na legislação em vigor.
	DATA DA OCORRÊNCIA
	VALOR ORIGINAL (R$) 
	DÉBITO/
CRÉDITO

	24/12/2012
	30.000,00
	Débito

	27/12/2012
	300.000,00
	Débito

	10/9/2015
	15.377,53
	Crédito

	d) aplicar individualmente aos responsáveis Pacatu Cultura, Educação e Aviação Ltda. (CNPJ: 72.783.608/0001-40) e Fábio Luiz Ralston Salles (CPF: XXX.559.198-XX) , a multa prevista no art. 57, da Lei 8.443/1992, c/c o art. 267, do Regimento Interno do TCU, fixando-lhes o prazo de 15 (quinze) dias, a contar da notificação, para que comprovem, perante o Tribunal (art. 214, III, alínea 'a', do Regimento Interno do TCU) , o recolhimento da dívida aos cofres do Tesouro Nacional, atualizada monetariamente desde a data do acórdão que vier a ser proferido por este Tribunal até a do efetivo recolhimento, se pagas após o vencimento, na forma da legislação em vigor; 
	e) autorizar, desde logo, nos termos do art. 28, inciso II, da Lei 8.443/1992, a cobrança judicial da dívida caso não atendida a notificação; 
	f) autorizar também, desde logo, se requerido, com fundamento no art. 26 da Lei 8.443, de 1992 c/c o art. 217, §§ 1º e 2º do Regimento Interno do TCU, o parcelamento da dívida em até 36 parcelas, incidindo, sobre cada parcela, corrigida monetariamente, os correspondentes acréscimos legais fixando-lhes o prazo de quinze dias, a contar do recebimento da notificação, para comprovarem perante o Tribunal o recolhimento da primeira parcela, e de trinta dias, a contar da parcela anterior, para comprovarem os recolhimentos das demais parcelas, devendo incidir sobre cada valor mensal, atualizado monetariamente, os juros de mora devidos, no caso do débito, na forma prevista na legislação em vigor, alertando os responsáveis que a falta de comprovação do recolhimento de qualquer parcela importará no vencimento antecipado do saldo devedor, nos termos do art. 217 do Regimento Interno deste Tribunal; 
	g) enviar cópia do Acórdão que vier a ser proferido à Secretaria Especial de Cultura e aos responsáveis, para ciência, bem como à Procuradoria da República no Estado de São Paulo, nos termos do § 3º do art. 16 da Lei 8.443/1992, c/c o § 7º do art. 209 do Regimento Interno do TCU, para adoção das medidas cabíveis; 
	h) informar à Procuradoria da República no Estado de São Paulo, à Secretaria Especial de Cultura e aos responsáveis, que a presente deliberação, acompanhada do Relatório e do Voto que a fundamenta, está disponível para a consulta no endereço www.tcu.gov.br/acordaos, além de esclarecer que, caso requerido, o TCU poderá fornecer sem custos as correspondentes cópias, de forma impressa; e 
	i) informar à Procuradoria da República no Estado de São Paulo que, nos termos do parágrafo único do art. 62 da Resolução TCU 259/2014, os procuradores e membros do Ministério Público credenciados nesta Corte podem acessar os presentes autos de forma eletrônica e automática, ressalvados apenas os casos de eventuais peças classificadas como sigilosas, as quais requerem solicitação formal.'
	É o relatório.

8.1. Adriana Mayumi Kanomata (OAB/SP 221.320), representando Fábio Luiz Ralston Salles e Pacatu Cultura, Educação e Aviação Ltda.
8.2. Fabricio Bolzan de Almeida (OAB/SP 182.418), representando Vera de Azevedo Becker Von Sothen

Procurador Júlio Marcelo de Oliveira

TOMADA DE CONTAS ESPECIAL. LEI ROUANET. REJEIÇÃO DA PRESTAÇÃO DE CONTAS. CITAÇÃO DE PESSOA JURÍDICA E DE SEUS SÓCIOS. ACOLHIMENTO DAS ALEGAÇÕES DE DEFESA E EXCLUSÃO DOS AUTOS DE SÓCIA MINORITÁRIA, QUE NÃO PRATICOU ATO DE GESTÃO. REJEIÇÃO DAS ALEGAÇÕES DE DEFESA DA PESSOA JURÍDICA E DO SÓCIO MAJORITÁRIO. IRREGULARIDADE DAS CONTAS, DÉBITO SOLIDÁRIO E MULTA.

TOMADA DE CONTAS ESPECIAL (TCE)

O extinto Ministério da Cultura - MinC instaurou esta tomada de contas especial contra a Pacatu Cultura, Educação e Aviação Ltda. e seus sócios Fábio Luiz Ralston Salles e Vera Becker Von Sothen Ralston (atualmente, Vera de Azevedo Becker Von Sothen) em razão da rejeição da prestação de contas de R$ 330.000,00 captados em 2012, com amparo na Lei Rouanet, no âmbito do Pronac 12-8568, para produzir a peça de teatro itinerante e gratuita "Trides, a Fada", destinada ao público infanto-juvenil.
2.	Decorreu a reprovação das contas da alteração, sem autorização do MinC, do objeto pactuado, que passou a ser a peça teatral "Causos de Caminhoneiros", em descumprimento do art. 47, § 1º, da Instrução Normativa MinC 1/20013.
3.	Além disso, o Ministério aplicou à Pacatu a sanção administrativa de inabilitação cautelar, em virtude de suas conexões com o Grupo Bellini Cultural, denunciado pelo Ministério Público Federal por suspeita de fraudes na gestão de valores captados com amparo na Lei Rouanet.
4.	Solidariamente citados no âmbito desta Corte pela ausência de comprovação da regular aplicação dos recursos captados, dado o desvirtuamento do objeto pactuado, os responsáveis apresentaram alegações de defesa: a Pacatu e Fábio Ralston Salles, em conjunto, e Vera Von Sothen, em separado.
5.	Após analisar os argumentos trazidos, a Secretaria de Controle Externo de Tomada de Contas Especial - SecexTCE, em pareceres uniformes e com apoio do Ministério Público junto ao TCU - MPTCU, opinaram, em síntese: (i) pelo acatamento da defesa de Vera Von Sothen e por sua exclusão deste processo; e (ii) pela rejeição da defesa da Pacatu e de Fábio Ralston Salles, pela irregularidade de suas contas, por sua condenação solidária ao recolhimento do débito apurado e pela aplicação a ambos da multa do art. 57 da Lei 8.443/1992.
6.	Acolho tais manifestações, cujas análises e conclusões incluo entre minhas razões de decidir.
7.	Vera Von Sothen deve, de fato, ser excluída de qualquer responsabilidade pelas irregularidades verificadas, uma vez que: (i) possuía uma participação na Pacatu de meros 1% do capital social. (ii) não praticou nenhum ato de gestão dos recursos captados ou mesmo da Pacatu; (iii) não assinou qualquer documento relativo ao Pronac 12-8568.
8.	Ressalte-se que encaminhamento similar foi adotado pelo Acórdão 12942/2020-TCU-Segunda Câmara (Relator o Ministro Aroldo Cedraz) , que, ao apreciar irregularidades ocorridas dentro dos esquemas do Grupo Bellini Cultural de desvios de recursos da Lei Rouanet, igualmente excluiu da relação processual sócia minoritária que não teve qualquer ingerência na gestão da empresa ou dos valores arrecadados.
9.	O mesmo não ocorre com relação à Pacatu e a Fábio Ralston Salles, que, em linhas gerais, limitaram-se a alegar que: (i) a Pacatu foi utilizada pelos dirigentes do Grupo Bellini Cultural como mera proponente do projeto, sem que ela e seu sócio-administrador Fábio Ralston Salles, amigo de longa data dos mencionados dirigentes, tivessem qualquer ingerência na utilização dos respectivos recursos; (ii) a responsabilidade pela gestão dos valores do Pronac 12-8568 foi exclusivamente dos dirigentes do Grupo Bellini Cultural; (iii) a Pacatu e Fábio Ralston Salles não obtiveram qualquer vantagem com o projeto e devem ser excluídos deste processo, que deve ser redirecionado para a responsabilização dos dirigentes do Grupo Bellini Cultural, a exemplo do que aconteceu no TC-Processo 018.524/2020-6.
10.	Tais argumentos não merecem ser aceitos, pois: (i) ao reconhecerem que receberam do Grupo Bellini Cultural comissões entre 3% e 5% para atuarem como proponentes do Pronac 12-8568, os responsáveis indiretamente admitiram que suas condutas contribuíram para os desvios constatados; (ii) no TC-Processo 018.524/2020-6, apesar de ter sido proposta a responsabilização solidária dos dirigentes do Grupo Bellini Cultural, foi mantida a responsabilização da Pacatu e de Fábio Ralston Salles pelas irregularidades ali apuradas; e (iii) não é possível qualquer responsabilização dos dirigentes do Grupo Bellini Cultural neste processo, uma vez que não há qualquer documento por eles assinado ou elemento por eles produzido.
11.	Adicionalmente, registre-se que os defendentes sequer tentaram apresentar qualquer alegação, documento ou elemento relativo ao desvirtuamento do objeto aprovado pelo MinC, motivo da rejeição de sua prestação de contas àquele Ministério e tema de sua citação por esta Corte. Fica inviabilizado, assim, o afastamento de suas responsabilidades.
	Ante o exposto, ao acolher os pareceres da SecexTCE e do MPTCU, voto pela adoção da minuta de acórdão que trago a este Colegiado.
TCU, Sala das Sessões, em 19 de outubro de 2021.
JORGE OLIVEIRA 
Relator